臺灣臺北地方法院民事判決
111年度訴字第2502號
原      告  徐梅玉  


訴訟代理人  林明正律師
複代理人    蔡金峰律師
被      告  蔡坤洲  

上列當事人間請求遷讓房屋等事件，本院於民國111年8月12日言
詞辯論終結，判決如下：
    主      文
被告應給付原告新臺幣壹拾壹萬伍仟柒佰伍拾柒元，及其中新臺
幣貳萬參仟元自民國一百一十一年六月七日起，其中新臺幣壹萬
壹仟肆佰玖拾元自民國一百一十一年七月六日起，其中新臺幣捌
萬壹仟貳佰陸拾柒元自民國一百一十一年八月五日起，均至清償
日止，按年息百分之五計算之利息。
原告其餘之訴駁回。
訴訟費用由被告負擔百分之四，餘由原告負擔。
本判決第一項得假執行。但被告如以新臺幣壹拾壹萬伍仟柒佰伍
拾柒元為原告預供擔保，得免為假執行。
原告其餘假執行之聲請駁回。 
    事實及理由
壹、程序部分：
    按訴狀送達後，原告不得將原訴變更或追加他訴，但請求之
    基礎事實同一，擴張或減縮應受判決事項之聲明者，不在此
    限，民事訴訟法第255條第1項第2款、第3款定有明文。查原
    告起訴時原聲明為：「㈠被告應將門牌號碼臺北市○○區○○路0
    段000巷00號14樓房屋（下稱系爭房屋）騰空遷讓返還予原
    告，及自民國111年4月1日起至返還房屋之日止，按月給付
    原告新臺幣（下同）23,000元。㈡被告應給付原告23,000元
    ，及自起訴狀繕本送達之翌日起至清償日止，按年息5%計算
    之利息。」（見本院卷第9頁），嗣於111年6月27日以民事
    訴之追加狀變更聲明為：「㈠被告應將系爭房屋騰空遷讓返
    還予原告，及自111年4月1日起至返還房屋之日止，按月給
    付原告46,000元。㈡被告應給付原告35,716元，及其中23,00
    0元自起訴狀繕本送達之翌日起至清償日止，按年息5%計算
    之利息；其餘12,716元自民事訴之追加狀繕本送達之翌日起
    至清償日止，按年息5%計算之利息。」（見本院卷第47頁）
    。復於111年7月27日以民事訴之變更聲明狀減縮返還系爭房
    屋之請求，並變更聲明為：「被告應給付原告207,486元，
    及其中23,000元自起訴狀繕本送達之翌日起至清償日止，按
    年息5%計算之利息；其中12,716元自民事訴之追加狀繕本送
    達之翌日起至清償日止，按年息5%計算之利息；其餘171,77
    0元自民事訴之變更聲明狀繕本送達之翌日起至清償日止，
    按年息5%計算之利息。」（見本院卷第95頁），經核原告上
    開所為變更追加，其請求之基礎事實同一，復係屬擴張及減
    縮應受判決事項之聲明，合於前揭法律規定，應予准許。　
    　
貳、實體部分：
一、原告起訴主張略以：被告前於103年11月向原告承租系爭房
    屋，兩造於109年10月間第二次續約，並簽訂房屋租賃契約
    書（下稱系爭租約），約定租期自109年10月1日起至111年3
    月31日止，共18個月，租金每月23,000元。詎被告積欠110
    年7月、8月及111年3月租金未付，租期屆滿後，原告寄發存
    證信函催告被告給付，被告遲至111年7月23日始交還系爭房
    屋鑰匙。為此，爰依民法不當得利之法律關係及系爭租約提
    起本件訴訟，請求被告給付扣除押租金後之欠繳租金23,000
    元、自111年4月1日起至111年7月23日止占有系爭房屋之相
    當於租金之不當得利86,065元、111年3月至6月之管理費10,
    512元、111年4月及6月之水費1,278元、111年3月9日至111
    年5月3日之電費926元、111年4月1日起至111年7月23日止以
    每月23,000元計算之違約金86,065元等語，並聲明：㈠被告
    應給付原告207,486元，及其中23,000元自起訴狀繕本送達
    之翌日起至清償日止，按年息5%計算之利息；其中12,716元
    自民事訴之追加狀繕本送達之翌日起至清償日止，按年息5%
    計算之利息；其餘171,770元自民事訴之變更聲明狀繕本送
    達之翌日起至清償日止，按年息5%計算之利息。㈡願供擔保
    請准宣告假執行。
二、被告則以：被告曾於111年6月14日催告原告點交房屋；且被告簽訂租約時，原告未給予審閱期，依消費者保護法之規定，違約金之約定應不構成契約內容等語，資為抗辯。並聲明：㈠原告之訴及假執行之聲請均駁回。㈡如受不利判決，願供擔保請准宣告免為假執行。
三、得心證之理由：
  ㈠按稱租賃者，謂當事人約定，一方以物租與他方使用收益，
    他方支付租金之契約。承租人應依約定日期，支付租金，民
    法第421條第1項、第439條前段定有明文。經查，兩造於109
    年10月間簽訂系爭租約，由被告向原告承租系爭房屋。約定
    租賃期間自109年10月1日起至111年3月31日止，共18個月，
    租金每月23,000元乙節，為兩造所不爭執，並有系爭租約在
    卷可稽（見本院卷第19頁至第27頁）。而原告主張被告積欠
    110年7月、8月及111年3月之租金、111年3月至6月之管理費
    10,512元、111年4月及6月之水費1,278元、111年3月9日至1
    11年5月3日之電費926元未付，業據其提出樂群花園新城管
    理委員會繳費明細、臺北自來水事業處繳費憑證、台灣電力
    公司繳費憑證等件為證（見本院卷第53頁至第65頁），被告
    就此亦不爭執，堪信為真實。又被告前有給付原告押租金46
    ,000元元，此經記載於系爭租約第4條明確，則扣除押租金
    後，被告尚積欠原告租金23,000元(計算式：23,000元×3-46
    ,000元=23,000元)。從而，原告依系爭租約之約定，請求被
    告給付積欠之租金23,000元，於法有據。　　
　㈡次按租賃訂有期限者，其租賃關係，於租賃屆滿時消滅。承
    租人於租賃關係終止後，應返還租賃物，民法第450條第1項
    、第455條分別訂有明文。第按債權人對於已提出之給付，
    拒絕受領或不能受領者，自提出時負遲延責任；債務人非依
    債務本旨實行提出給付者，不生提出之效力。但債權人預示
    拒絕受領之意思，或給付兼需債權人之行為者，債務人得以
    準備給付之事情，通知債權人，以代提出，民法第234條、
    第235條分別定有明文。又債務人之給付兼需債權人之行為
    始能完成者，倘債權人拒為此協力，即應負受領遲延之責，
    債務人於此受領遲延狀態終了前，未能完成給付，係因不可
    歸責於自己之事由所致，依民法第230條之規定，自不負給
    付遲延責任，此有最高法院86年度台上字第580號民事判決
    意旨可參。查，兩造間租賃關係已於111年3月31日屆滿，被
    告雖未即時返還系爭房屋，惟查被告於111年6月10日僱人將
    系爭房屋內之物品搬離，並於111年6月13日寄發台北雙連郵
    局第360號存證信函通知原告辦理點交事宜，經原告於111年
    6月17日以台北古亭第637號存證信函回覆因被告未清償租金
    、管理費、水電費等費用，而拒絕協同點交等情，有上開存
    證信函、大台北搬家託運書附卷可佐（見本院卷第73頁至第
    80頁），而點交租賃物與給付租金、管理費乃屬二事，非互
    為與對待給付之關係，出租人即原告不得以被告未清償欠繳
    租金及費用為由，拒絕被告為返還房屋之點交。是被告已將
    返還系爭房屋之事通知原告，原告無正當理由拒絕受領被告
    已騰空之系爭房屋，至111年7月23日始受領被告交還之鑰匙
    ，揆諸前揭規定及說明，原告自應負受領遲延責任，被告遲
    至111年6月17日起至111年7月23日止未能返還系爭房屋予原
    告，係因不可歸責於己之事由所致，不負遲延責任，原告不
    得請求此段期間之相當於租金之不當得利、違約金。　
　㈢復按無法律上之原因而受有利益，致他人受有損害者，應返
    還其利益；而依其利益之性質不能返還者，應償還其價額，
    民法第179條前段及第181條但書亦分別定有明文。再按無權
    占用他人房屋或土地者，依社會通常之概念，可能享有相當
    於租金之利益，並致所有人受有無法使用收益之損害，房屋
    或土地所有權人得請求占用人返還該利益（最高法院61年度
    台上字第1695號裁判要旨參照）。又所謂相當於租金之利益
    ，係指因其本質上並非合法契約下所稱之租金，而僅係因占
    有人使用收益之結果，致所有人無法將之出租而收取租金，
    形同占有人受有相當於租金之利益，所有人則受有相當於租
    金之損害，故於認定占有人應返還之利益時，得以若占有人
    以承租方式占有使用時所應支出之租金為依據，則此項相當
    租金利益之認定，自可參酌原先出租時之租金數額，而不受
    法定租金額之限制。茲查：　
　⒈系爭租約已於111年3月31日屆滿，被告即負有返還系爭房屋
    之義務，且被告自租約屆滿之翌日即111年4月1日起已無占
    有使用系爭房屋之正當權源，其迄至111年6月16日止仍繼續
    占有使用系爭房屋，自屬無法律上之原因而受利益，致原告
    受有不能使用房屋之損害，被告應償還相當於租金之不當得
    利。本院審諸系爭租約所約定之租金為每月23,000元，認以
    此數額為計算相當於租金之不當得利，應為妥適。基此，原
    告請求被告給付自111年4月1日起至1111年6月16日止，按原
    定租金每月23,000元計算之使用利益58,267元【計算式：23
    ,000元＋23,000元＋23,000元/月×（16/30）＝58,267元，元以
    下四捨五入）】，即有理由。
　⒉依系爭租約第5條約定，租賃期間使用系爭房屋所生之水電費、瓦斯費、管理費等均應由被告負擔，則租賃期間內所生之水電費及管理費，即應由被告支付。而觀諸原告提出繳費憑證，用水計費期間為111年2月10日起至111年4月11日止、111年4月12日起至111年6月8日止，用電計費期間為111年3月9日起至111年5月3日止，及111年3月、4月、5月及111年6月1日起至111年6月16日止期間之管理費原應由被告負擔，因原告代為繳納，使被告免除繳納義務而受有同額之不當得利，是原告依民法第179條之規定，請求被告給付代墊之水費1,278元、電費926元，及111年3月起至111年6月16日止之管理費9,286元（計算式：2,628元＋2,628元＋2,628元＋2,628元×16/30＝9,286元），合計11,490元，洵屬有據。  
  ㈣另按當事人得約定債務人於債務不履行時，應支付違約金；
    違約金，除當事人另有訂定外，視為因不履行而生損害之賠
    償總額。其約定如債務人不於適當時期或不依適當方法履行
    債務時，即須支付違約金者，債權人除得請求履行債務外，
    違約金視為因不於適當時期或不依適當方法履行債務所生損
    害之賠償總額；民法第250條第1項、第2項定有明文。次按
    ，約定之違約金額過高者，法院得減至相當之數額，民法第
    252條亦有明文。又至於當事人約定之違約金是否過高，須
    依一般客觀事實，社會經濟狀況，當事人所受損害情形及債
    務人如能依約履行時，債權人可享受之一切利益為衡量標準
    ；若所約定之額數，與實際損害顯相懸殊者，法院自得酌予
    核減，並不因懲罰性違約金或賠償額預定性違約金而異（最
    高法院96年度台上字第107號、82年度台上字第2529號判決
    意旨參照）。
　⒈查系爭房屋租約第12條第3項約定：「承租人未依第一項約定
    返還房屋時，出租人得向承租人請求未返還房屋期間之相當
    月租金額外，並得請求相當月租金額一倍（未足一個月者，
    以日租金折算）之違約金至返還為止。」，系爭租約租期屆
    滿後，被告未依約立即將系爭房屋辦理點交返還原告，仍持
    續占有使用系爭房屋至111年6月16日，已如前述，原告自可
    依此約定請求被告給付違約金。惟本院審酌原告因被告遲延
    返還房屋所受之損害，為不能將房屋出租他人收取租金，及
    需繳納原應由承租人負擔之管理費、水電等費用，而原告已
    另行向被告請求給付遲延返還房屋期間內相當於租金之不當
    得利及代墊費用等情，且原告亦未舉證證明其除上開租金及
    代墊款之損害外尚受其他損害等情，認此部分違約金應酌減
    為23,000元，始屬相當。　
　⒉至被告雖抗辯原告未提供合理審閱期間，故違約金條款不構
    成系爭租約之一部云云。惟按定型化契約條款，指企業經營
    者為與多數消費者訂立同類契約之用，所提出預先擬定之契
    約條款。企業經營者與消費者訂立定型化契約前，應有30日
    以內之合理期間，供消費者審閱全部條款內容；企業經營者
    以定型化契約條款使消費者拋棄前項權利者，無效，消費者
    保護法第2條第7款、第11條之1第1、2項分別定有明文。本
    件原告為自然人，被告並未舉證證明原告已合於「反覆實施
    出租行為，並以出租為業」之要件，要無從認定原告為企業
    經營者；且原告提供系爭房屋與特定之承租人即被告訂立系
    爭租約，而承租人是否選擇承租系爭房屋，及對系爭租賃契
    約之租金、押租金等承租條件之條款內容，被告仍有相當之
    選擇能力及議定空間，如認系爭租約違反平等互惠原則，自
    可不與之締約，並不因被告未簽立系爭租約而生不利益，是
    系爭租約並非消費者與企業經營者間所預先擬定成立之定型
    化契約，尚無消費者保護法之適用，被告此項抗辯，委無足
    採。　　
  ㈤末按給付無確定期限者，債務人於債權人得請求給付時，經
    其催告而未為給付，自受催告時起，負遲延責任。其經債權
    人起訴而送達訴狀，或依督促程序送達支付命令，或為其他
    相類之行為者，與催告有同一之效力。遲延之債務以支付金
    錢為標的者，債權人得請求依法定利率計算之遲延利息。應
    付利息之債務，其利率未經約定者，亦無法律可據者，週年
    利率為百分之五，民法第229條、第233條第1項及第203條分
    別定有明文。本件原告請求被告加付上開系爭租約屆期前之
    積欠租金、水電費、管理費及遲延返還房屋期間之不當得利
    、違約金，係以支付金錢為標的，則依前揭規定，原告請求
    被告給付其中23,000元自起訴狀繕本送達之翌日即111年6月
    7日（見本院卷第45頁）起、其中11,490元自民事訴之追加
    狀繕本送達之翌日即111年7月6日起（見本院卷第141頁）、
    其中81,267元自民事訴之變更聲明狀繕本送達之翌日即111
    年8月5日（見本院卷第145頁）起，均至清償日止，按年息5
    %計算之利息，核屬有據。
四、綜上所述，原告依系爭租約及不當得利之法律關係，請求被
    告給付115,757元，及其中23,000元自111年6月7日起、其中
    11,490元自111年7月6日起、其中81,267元自111年8月5日起
    ，均至清償日止，按年息5%計算之利息，為有理由，應予准
    許。逾此部分之請求，則無理由，不應准許，應予駁回。
五、原告陳明願供擔保聲請宣告假執行，經核本件判決所命被告給付之金額未逾50萬元，本院就原告勝訴部分，應依民事訴訟法第389條第1項第5款之規定，依職權宣告假執行，此部分原告雖陳明願供擔保聲請宣告假執行，然其聲請僅係促使法院為職權之發動，爰不另為假執行准駁之諭知。又被告陳明願供擔保，聲請宣告免為假執行，經核就前開原告勝訴部分，合於法律規定，爰酌定相當之擔保金額宣告之。至原告敗訴部分，其假執行之聲請已失所附麗，應予駁回。
六、本件事實已臻明確，兩造其餘之攻擊或防禦方法，及所援用
    之證據，經本院斟酌後，認為與判決基礎之事實並無影響，
    均不足以影響本裁判之結果，自無庸一一詳予論駁之必要，
    併此敘明。
七、訴訟費用負擔之依據：民事訴訟法第79條。
中　　華　　民　　國　　111 　年　　9 　　月　　13　　日
                  民事第八庭    法  官  宣玉華
以上正本係照原本作成。
如對本判決上訴，須於判決送達後20日內向本院提出上訴狀。如
委任律師提起上訴者，應一併繳納上訴審裁判費。
中　　華　　民　　國　　111 　年　　9 　　月　　13　　日
                                書記官  林怡秀